【裁判字號】    92,台上,559
【裁判日期】    920321
【裁判案由】    排除侵害
【裁判全文】
最高法院民事判決                                九十二年度台上字第五五九號
    上  訴  人  力捷電腦股份有限公司
    法定代理人  黃崇仁
    訴訟代理人  陳錦隆律師
                賴中強律師
    被 上訴 人  鴻友科技股份有限公司
    法定代理人  陳文聰
    訴訟代理人  馮博生律師
                王
                林鈺珊律師
右當事人間請求排除侵害事件，上訴人對於中華民國九十一年六月十一日台灣高等法
院第一審更審判決︵八十八年度重上更(一)字第三號︶，提起上訴，本院判決如左：
    主  文
上訴駁回。
第三審訴訟費用由上訴人負擔。
    理  由
本件被上訴人主張：兩造均屬生產影像掃瞄器之國內廠商，上訴人於民國八十五年十
月及十一月間，明知伊未侵害其所生產影像掃瞄器之專利權，竟於伊股票申請上市之
際，利用媒體公開不實指稱伊生產之Paragon 600IISP︵型號 MFC∣600S︶及Paragon
800SP︵型號MFS∣800OSP︶彩色影像掃描器侵害其產品之新型專利，而妨害、干預伊
產品之產銷，侵害伊之企業經營權及市場競爭利益，屬不公平競爭行為等情，依公平
交易法第二十二條、第二十四條、第三十條、第三十四條、民法第十八條第一項、第
一百八十四條、第一百九十五條之規定，求為命(一)上訴人容忍伊就 Paragon 600IISP
︵型號MFC∣600S︶及Paragon 800SP︵型號 MFS∣800OSP︶彩色影像掃瞄器得為生產
、製造、銷售、陳列、輸出或其他與該產品有關之處分行為，並得以刊登廣告、散布
產品目錄、產品展示會、產品說明會或其他方式為推廣促銷之行為；不得利用司法程
序以外之程序為任何行為而妨害、干擾或阻止伊之上開行為；亦不得公開發表、散布
指述伊之上開產品侵害其新型第九二○八八號專利之言論或主張。(二)上訴人應以自己
之費用於工商時報、經濟日報第一版以二十五公分乘以三十六公分篇幅分別刊登如第
一審判決附件所示之公開澄清啟事及本件判決書各一日之判決︵第一審判決上訴人全
部敗訴，提起第二審上訴，經本院發回後，因兩造間上開專利權爭議之民、刑事訴訟
為上訴人不利之判決已確定，情事變更，上訴人於原審將第二項聲明刊登內容更正如
原判決附件︻下稱附件︼所示，並撤回就刊登本判決書部分之請求。原審將第一審就
第一項聲明所為上訴人敗訴之判決廢棄，改判駁回該部分被上訴人在第一審之訴，並
駁回上訴人其餘之上訴，暨將第一審判決主文第二項關於命上訴人應以自己之費用刊
登之公開澄清啟事更正如附件。被上訴人就其敗訴部分，未聲明不服，而上訴人就其
敗訴部分，聲明不服，提起第三審上訴︶。
上訴人則以：伊所為係專利權之正當行使，不違反公平交易法之規定等語，資為抗辯
。
原審依審理之結果，以：被上訴人主張兩造均屬生產影像掃瞄器之國內廠商，上訴人
先後於八十五年十月二十八日及同年十一月四日對外發布新聞稿，指稱被上訴人生產
之上開產品，侵害其專利權，致有多家報紙刊載該新聞之事實，業據其提出上訴人發
布之新聞稿及剪報為證，並為上訴人所不爭執，應認為真實。上訴人雖辯稱其自行向
媒體散發新聞稿，指述被上訴人侵害專利涉訟一事，係依證券交易法第三十六條第二
項第二款、同法施行細則第二條、﹁台灣證券交易所股份有限公司︵下稱證交所︶辦
理發行公司初次申請股票上市案意見徵詢作業要點﹂第三條，以及﹁證交所對上市公
司重大訊息之查證暨公開處理程序﹂第二條等規定云云。惟查上開各規定僅係明定上
市公司就若干對於股東權益或證券價格有重大影響之事件，有向主管機關申報及公告
之義務，至申報及公告之方式，則應另行依法定程序為之，要非任由上市公司自行決
定，甚者逕自以發新聞稿之方式為之。按前財政部證券管理委員會︵現改為財政部證
券暨期貨管理委員會︶七十三年二月十六日台財證第○三八三號函載明：﹁各公開發
行上市公司如發生重大影響股票交易或股價之事件，應於事件發生之當日向本會以書
面提出詳實說明，並以副本抄送證交所公告週知。﹂；又該會依上開函示所制定之﹁
建立發行公司財務業務資訊公開體系實施要點﹂，其中附表一﹁上市發行公司公開財
務業務資訊一覽表﹂之第五項即明確規定上市公司發生影響股票交易或股價之事件時
，應於﹁發生次日向證券管理委員會及證交所以書面詳實說明事件發生之原因，經過
及所受之影響︵生產、銷售或損失之數量、金額︶﹂並由﹁證交所負責發佈新聞及轉
交各證券經紀商公告投資大眾並分送證券市場發展基金會納入分戶檔案。﹂。依上規
定，上市公司就所涉有證券交易法第三十六條第二項第二款或證券交易法施行細則第
七條第二款之情事，即﹁因訴訟、非訟、行政處分或行政爭訟，對公司財務或業務有
重大影響之事件者﹂，應先以書面向主管機關說明原因，並由證交所負責發佈新聞，
非任由上市公司逕自發佈新聞稿。準此，上訴人逕自主動向媒體散發新聞稿，姑不論
其所指稱之專利侵害是否屬實，其逕自發佈新聞稿，已不符上開相關規定，其內容亦
係一再指訴被上訴人侵害伊專利，非敘明其所受影響︵諸如生產、銷售或損失之數量
、金額︶等，要不符上開規定。上訴人以伊之新聞稿內容係依上開規定應為公告週知
之事項，無違反公平交易法之可言云云，自不足採。次查，上訴人前後二次於八十五
年十月二十八日及同年十一月四日向媒體主動發新聞稿，內容均係針對同一事實，即
指控被上訴人生產之Paragon 600IISP︵含型號MFC∣600S︶及 Paragon 800SP︵含型
號 MFS∣8000SP︶彩色掃描器侵害其專利云云。上訴人如果僅在報導、說明二造涉訟
事實，則只須發布一次新聞稿即可，何需二次針對同一事實發佈新聞稿，況如係單純
說明涉訟乙事，自應僅就涉訟之事說明即可，然查上訴人在新聞稿中，反而係以確實
肯定之語氣指控被上訴人侵害其專利，如﹁為了防止鴻友︵即被上訴人︶的侵害行為
繼續擴大﹂以及﹁日後該公司︵即上訴人︶仍將會隨時注意鴻友︵即被上訴人︶的新
產品，一旦發現有侵害該公司專利權者，均將予以訴追﹂等語，顯已非單純報導、說
明二造涉訟之事實，而係具體、肯定指訴被上訴人侵害伊專利。再查，上訴人所指被
上訴人侵害其所有新型第九二○八八號專利，業經工業技術研究院光電研究所出具鑑
定報告，認定上訴人之該專利所揭示之內容與被上訴人生產之系爭產品其技術特點不
同，嗣經另案送請財團法人電子檢驗中心鑑定，明確認定系爭產品於利用方式、機能
與結果三部分測試分析之後，雖與上訴人所有前述專利產生之結果大致相同，但兩者
實質上係採用不同之技術手段及具有不同機能，非均等同一，其技術手段及機能之主
要差異在於彩色影像信號像元之抓取記憶儲存方式不同、直流成份之去除及offset不
同及彩色影像處理方式之不同等等，有該中心八十九年十月二十七日台電檢電技字第
○四四號、同年十一月二日台電檢電技字第○四五號函可稽。則上訴人所指控之侵害
已證明並非事實。且上訴人所有上開新型專利，亦經經濟部中央標準局撤銷在案，有
該撤銷專利處分書在卷可按。綜上，足證上訴人逕自發布新聞稿，顯非基於其法定義
務所應為之行為，其內容亦屬不實。上訴人抗辯：其自行向媒體散發新聞稿，指述被
上訴人侵害專利涉訟一事，均係依證券交易法相關規定為之，且其內容並無不實云云
，尚非可採。次按專利權人固有排除他人未經同意而使用、製造或販賣專利品之權︵
專利權第五十六條、第一百零三條及第一百十七條參照︶，但此係指專利權人得循法
定程序行使其權利，並未賦予專利權人得逕自對外公開散布指摘他人侵害專利之權。
上訴人對競爭事業是否侵害其專利權，在未取得公正客觀鑑定專利侵害之肯定結論前
，同時亦未獲法院判決認定有專利侵害情事，即逕自發布新聞稿，且於新聞稿中亦未
敘明其專利權之明確內容及範圍，要非係行使專利權之正當行為，足以影響交易秩序
之顯失公平行為。被上訴人就上訴人上開發布新聞稿，惡意損害被上訴人權益乙事，
前向行政院公平交易委員會︵下簡稱公平會︶提出檢舉，經公平會以公處字第二一五
號處分為相同認定在案，認其行為有違反公平交易法第二十四條規定，上訴人不服，
迭經訴願、再訴願均遭駁回，提起行政訴訟，亦經最高行政法院以九十年判字第六九
三號判決駁回其訴，並認定﹁……惟原告︵即上訴人︶於新聞稿中並未敘明其專利權
之明確內容及範圍，其行為即有使交易相對人知悉此項訊息，無法作合理判斷，影響
交易秩序之虞。次查該報紙之報導雖將兩造意見載明，而非偏頗於原告，惟發布新聞
稿足以使交易相對人或潛在交易相對人知悉該項訊息，而原告於新聞稿內未敘明其專
利權之明確範圍，復透過﹁專利技術﹂等用語，即有引人誤認其所申之新型專利具有
發明專利之保護範圍，使交易相對人或潛在交易相對人無從透過新聞報導內容為合理
判斷，甚或可能導致所有利用單次掃瞄技術之產品皆侵害其專利之錯誤認知，已超出
保護自己權利所必要之程序，並足以影響交易秩序，自難認原告已踐履行使正當權利
範圍之必要方式，應構成違反公平交易法第二十四條之規定。至於關係人︵即被上訴
人︶是否已停產被指仿冒之產品，與原告應負未依正當行使其專利權而違反公平交易
法第二十四條之行為，不生影響，因原告發布權利範圍不明確之新聞稿，使交易相對
人或潛在交易相對人對關係人被指為仿冒之產品或其他產品購買意願受到抑制而不願
購買，並非僅指被仿冒之產品始受影響。﹂等語。是上訴人違反公平交易法第二十四
條之行為堪予認為屬實。上訴人辯稱其發布新聞稿之行為係行使專利權之正當行為，
並無影響交易秩序之可能，而無違反公平交易法第二十四條之規定云云，殊不足採。
核上訴人違反公平交易法第二十四條之行為，業已侵害被上訴人之商譽，被上訴人依
民法第一百九十五條第一項後段規定，請求上訴人以自己之費用於工商時報，經濟日
報第一版以二十五公分乘以三十六公分篇幅分別刊登如原判決附件所示之道歉啟事壹
日，為有理由，應予准許，並說明兩造其餘攻擊防禦方法及舉證不予審究之意見。爰
維持第一審就此部分所為上訴人敗訴之判決，駁回其上訴，並就刊登內容更正如原判
決附件所示，經核於法並無違背。按證券交易法於七十七年一月二十九日修正公布，
雖增訂第三十六條第二項第二款規定發行有價證券之公司﹁於發生對於股東權益或證
券價格有重大影響之事項﹂時，有公告並向主管機關申報之義務，但同法第三十八條
係補充七十七年修正前同法第三十六條對於發行有價證券之公司定期申報之規定，授
權主管機關得隨時命發行人提交財務、業務報告或直接檢查財務、業務狀況。該條文
於七十七年一月二十九日證券交易法修正公布時並未修訂，而主管機關即前財政部證
券管理委員會於七十三年二月十六日依該條規定，以台財證第○三八三號致各公開發
行上市公司函示﹁如發生重大而影響股票交易或股價之事件應於事件發生之當日向該
會以書面提出詳實說明，並以副本抄送證交所公告週知﹂等語︵見原審更一卷第一宗
二七頁︶，其目的在於使投資大眾能及時得到正確與完整之資訊。況且證券交易法於
七十七年一月二十九日修訂公布增訂第三十六條第二項第二款規定之後，證交所經前
財政部證券管理委員會核定所頒訂﹁證交所對上市公司重大訊息之查證暨公開處理程
序﹂第六條亦規定：﹁上市公司於發布重大訊息之前，不得私下公布任何消息，以確
保資訊之正確性及普及性。上市公司所發布之重大訊息應詳述發生事實、原因，對公
司財務業務影響、估計影響金額及因應措施，其應行發布之具體內容由本公司另訂之
﹂，準此，發行有價證券之公司不得私下公布任何消息，以確保資訊之正確性及普及
性。足見證券交易法雖於七十七年一月二十九日修正公布增訂第三十六條第二項第二
款規定，但前財政部證券管理委員會上開函示與其規定趣旨並不牴觸，則原審引用上
開函示為判決之基礎，並無不合。查上訴人在未取得公正客觀鑑定其專利為被上訴人
侵害之肯定結論前，同時亦未獲法院判決認定有專利侵害之情事，即逕發布新聞稿中
指稱﹁被上訴人生產之上開產品，侵害其專利權﹂，且於新聞稿中未敘明其專利權之
明確內容及範圍，為原審所認定之事實，則上訴人未依法定程序向主管機關以書面提
出詳實說明，逕自發佈新聞稿，綜觀該新聞稿，即有使人誤認被上訴人仿冒專利權，
該資訊透過大眾媒體之報導，不免令競爭對手之往來客戶產生疑虞，進而影響被上訴
人之市場行銷。原審認此足以影響交易秩序之顯失公平交易行為，有違反公平交易法
第二十四條之規定，侵害被上訴人之商譽，核無不合。上訴論旨，指摘原判決其敗訴
部分不當，求予廢棄，非有理由。
據上論結，本件上訴為無理由。依民事訴訟法第四百八十一條、第四百四十九條第一
項、第七十八條，判決如主文。
中      華      民      國    九十二    年      三      月    二十一    日
                              最高法院民事第二庭
                                  審判長法官  曾  桂  香
                                        法官  劉  延  村
                                        法官  劉  福  聲
                                        法官  黃  秀  得
                                        法官  葉  勝  利
      右正本證明與原本無異
                                              書  記  官
中      華      民      國    九十二    年      四      月      一      日


司法院資訊處製作；財團法人民間司法改革基金會備份。
